ACORDAO-COMPLETO-2512781

ACÓRDÃO 2315/2021 ATA 38/2021 - PLENÁRIO

VISTOS, relatados e discutidos estes autos de representação, com pedido de medida cautelar, formulada por Engemil - Engenharia, Empreendimentos, Manutenção e Instalações, em razão de possíveis irregularidades no Pregão Eletrônico 1/2021, promovido pela Fundação Oswaldo Cruz (Fiocruz) , que objetivou a contratação de empresa para prestar serviços permanentes de operação e manutenção preventiva e corretiva dos blocos da gerência regional em Brasília/DF, no valor estimado de R$ 1.491.954,62/ano;  
ACORDAM os Ministros do Tribunal de Contas da União, reunidos em Sessão Plenária, diante das razões expostas pelo Relator, em: 
9.1. conhecer da representação, satisfeitos os requisitos de admissibilidade previstos nos arts. 235 e 237, inciso VII do Regimento Interno/TCU, art. 9º da Lei 10.520/2002 e art. 113, § 1º, da Lei 8.666/1993 e no art. 103, § 1º, da Resolução TCU 259/2014; 
9.2. no mérito, considerar a representação improcedente;
9.3. indeferir o pedido de medida cautelar;
9.4. comunicar a prolação deste Acórdão à Fundação Oswaldo Cruz e à representante, informando-lhes que o Relatório e o Voto que o fundamentam podem ser consultados por meio do endereço www.tcu.gov.br/acordaos; e  
9.5. arquivar os presentes autos, nos termos do art. 237, parágrafo único, c/c o art. 250, inciso I, do Regimento Interno/TCU.

Representação sobre possíveis irregularidades em pregão eletrônico para contratação de serviços permanentes de operação e manutenção preventiva e corretiva dos blocos da gerência regional da entidade em Brasília/DF.

Fundação Oswaldo Cruz.

3. Representante: Engemil - Engenharia, Empreendimentos, Manutenção e Instalações (CNPJ 04.768.702/0001-70)

13.1. Ministros presentes: Ana Arraes (Presidente), Walton Alencar Rodrigues, Benjamin Zymler, Augusto Nardes, Raimundo Carreiro (Relator), Bruno Dantas, Vital do Rêgo e Jorge Oliveira.
13.2. Ministro-Substituto convocado: Augusto Sherman Cavalcanti.
13.3. Ministros-Substitutos presentes: Marcos Bemquerer Costa, André Luís de Carvalho e Weder de Oliveira.

RAIMUNDO CARREIRO

Trata-se de representação, com pedido de medida cautelar, formulada por Engemil - Engenharia, Empreendimentos, Manutenção e Instalações, em razão de possíveis irregularidades no Pregão Eletrônico 1/2021, promovido pela Fundação Oswaldo Cruz (Fiocruz) , que objetivou  a contratação de empresa para prestar serviços permanentes de operação e manutenção preventiva e corretiva dos blocos da gerência regional em Brasília/DF, no valor estimado de R$ 1.491.954,62/ano.
2.	Empresa vencedora: Climática Engenharia Eireli (CNPJ 02.604.476/0001-67) , a qual ofertou o menor lance dentre as participantes, R$ 1.263.112,58/ano (deságio de 15% em relação ao valor estimado no termo de referência) . 
3.	Após exame técnico dos autos, a Secretaria de Fiscalização de Infraestrutura Urbana (SeinfraUrbana) propôs conhecer da representação, indeferir o pedido de medida cautelar e, no mérito, considerá-la improcedente, verbis (peças 19 a 21) :
"INTRODUÇÃO
1.	Cuidam os autos de representação, com proposta de cautelar inaudita altera parte a respeito de possíveis irregularidades ocorridas do Pregão Eletrônico 1/2021 da Fundação Oswaldo Cruz (Fiocruz) destinado a contratar, pelo menor preço, empresa para prestar serviços permanentes de operação e manutenção preventiva e corretiva dos blocos da gerência regional em Brasília/DF, no valor estimado de R$ 1.491.954,62/ano (R$ 1.167.419,77/ano referentes a serviço de mão de obra, R$ 248.179,06/ano devidos a materiais de reposição e R$ 76.355,79/ano relacionados a serviços eventuais, peça 3, p. 21) . 
2.	Os recursos serão oriundos do orçamento da Fiocruz para o exercício de 2021.
EXAME DE ADMISSIBILIDADE
3.	Inicialmente, deve-se registrar que a representação preenche os requisitos de admissibilidade constantes no art. 235 do Regimento Interno do TCU, haja vista a matéria ser de competência do Tribunal, referir-se a responsável sujeito a sua jurisdição, estar redigida em linguagem clara e objetiva, conter nome legível, qualificação e endereço do representante, bem como encontrar-se acompanhada do indício concernente à irregularidade ou ilegalidade.
4.	Além disso, a empresa Engemil - Engenharia, Empreendimentos, Manutenção e Instalações (CNPJ 04.768.702/0001-70) possui legitimidade para representar ao Tribunal, consoante disposto no inciso VII do art. 237 do RI/TCU c/c art. 9º da Lei 10.520/2002, art. 113, § 1º, da Lei 8.666/1993 e no art. 103, § 1º, da Resolução TCU 259/2014. 
5.	Ainda, conforme dispõe o art. 103, § 1º, in fine, da Resolução TCU 259/2014, verifica-se a existência do interesse público no trato da suposta irregularidade/ilegalidade, pois as supostas ilegalidades narradas pelo representante poderiam, em tese, causar prejuízo aos cofres da entidade. 
6.	Dessa forma, a representação poderá ser apurada, para fins de comprovar a sua procedência, nos termos do art. 234, § 2º, segunda parte, do Regimento Interno do TCU, aplicável às representações de acordo com o parágrafo único do art. 237 do mesmo RI/TCU.
EXAME TÉCNICO
Histórico de acontecimentos no Pregão Eletrônico 1/2021
7.	Na sessão de lances do Pregão Eletrônico 1/2021, ocorrida no dia 19/7/2021, a empresa Climática Engenharia Eireli (CNPJ 02.604.476/0001-67) ofereceu o menor lance dentre as participantes, R$ 1.263.112,58/ano, um deságio de 15% em relação ao valor estimado no termo de referência. O pregoeiro considerou que a documentação apresentada por essa empresa também reunia todas as condições de habilitação previstas no instrumento convocatório. Por tais razões, em 2/8/2021, o pregoeiro considerou a empresa Climática Engenharia Eireli a vencedora do certame (peça 4, p. 3) .
8.	Irresignadas, as licitantes Adtel Tecnologia Eireli (CNPJ 06926.324/0001-31) e Engemil - Engenharia, Empreendimentos, Manutenção e Instalações (CNPJ 04.768.702/0001-70) ingressaram com recurso contra a habilitação da empresa Climática (peças 5 e 6) . 
9.	O pregoeiro, em 12/8/2021, conheceu dos recursos para, no mérito, negar-lhes provimento (peça 10, p. 9) . Em 9/9/2021 a representante legal da empresa Engemil ingressou no TCU, amparada no art. 9º da Lei 10.520/2002 c/c art. 113, § 1º, da Lei 8.666/1993.
Alegações da representante
Habilitação indevida da empresa Climática Engenharia Eireli por descumprimento ao item 9.11.2.13 do edital (peça 1, p. 7) 
10.	A empresa Engemil - Engenharia, Empreendimentos, Manutenção e Instalações sustentou que o atestado CAT 07202000000042 emitido pelo Incra e apresentado pela empresa Climática Engenharia Eireli para atender à qualificação técnica do item 9.11.2.13 do instrumento convocatório (serviços de análise termográfica em quadros e barramentos elétricos de edifício com área de 20.000 m2) em nenhum momento reporta a execução de análise termográfica de barramentos elétricos. O atestado encontra-se à peça 12.
Contrarrazões da empresa Climática Engenharia Eireli (peça 7, p. 1) 
11.	Nas suas contrarrazões a Climática argumentou que:
O barramento é um elemento presente no quadro de distribuição responsável pela distribuição de tensão e corrente dentro de um sistema elétrico como, por exemplo, quadros de distribuição. Portanto, quando o INCRA informa que foram "realizadas análises termográficas nos quadros da edificação", este faz menção aos quadros e seus acessórios internos: disjuntores, barramentos e outros. Ainda com o atestado emitido pelo INCRA, é necessário informar que a edificação possui um BUSWAY de 2.000 Amperes, o BUSWAY nada mais é que um barramento blindado onde a principal análise a ser realizada para a manutenção da segurança do sistema é o exame termográfico.
Decisão do pregoeiro
12.	Após destacar o princípio da vinculação ao instrumento convocatório, que impõe "à Administração e aos licitantes a observância das normas estabelecidas no Edital, sem deixar de sopesar, dentre outros, o julgamento objetivo, a isonomia e a seleção da proposta mais vantajosa, conforme acórdãos do TCU" (peça 10, p. 9) , o pregoeiro endossou às contrarrazões da empresa Climática.
Análise
13.	O atestado CAT 07202000000042 emitido pelo Incra à peça 12, p. 11 menciona que a empresa executou a análise termográfica nos quadros elétricos da edificação. 
14.	Sinteticamente, barramento elétrico é uma peça essencial em sistemas elétricos por ser a responsável pela distribuição de tensão e corrente elétrica. É um distribuidor de fase, de aterramento ou carga neutra. Está presente obrigatoriamente em painéis elétricos, quadros de luz e quadros de distribuição. 
15.	Por sua vez, a análise termográfica de um sistema elétrico é uma técnica de inspeção preditiva e não invasiva que utiliza câmera e sensores que detectam a radiação infravermelha emitida pelos componentes do sistema elétrico inspecionado. Como a radiação emitida é proporcional à temperatura do corpo inspecionado, a inspeção termográfica é capaz de prevenir incêndios, panes ou interrupções no fornecimento de energia elétrica. 
16.	Portanto, ainda que o atestado CAT 07202000000042 não mencione a expressão "barramento" ela está subtendida na referência à análise termográfica nos quadros elétricos nas dependências do Incra em Brasília, local a que se refere mencionado atestado.
17.	Dessa forma, não prospera a alegação da representante.
Habilitação indevida da empresa Climática Engenharia Eireli por descumprimento ao item 9.11.2.1.5 do edital (peça 1, p. 8) 
18.	A empresa Engemil - Engenharia, Empreendimentos, Manutenção e Instalações sustentou que o atestado emitido pelo Banco do Brasil em favor da empresa Climática como prova de aptidão para o serviço do item 9.11.2.1.5 do edital (serviços de recuperação estrutural em elementos de concreto em área mínima de 2.000m2) não poderia ser aproveitado por se referir à construção de pilares e vigas de concreto estrutural dosado e não a serviços de recuperação estrutural. Também apontou que o referido atestado se refere a uma edificação com menos de 500 m2 de área construída (peça 14) .
19.	A seu ver:
 (...) claramente os serviços realizados pela empresa CLIMÁTICA no Banco do Brasil são totalmente diferentes dos serviços a serem executados na FIOCRUZ. Enquanto o primeiro tratou-se de obra, com execução da estrutura os serviços da FIOCRUZ tratam de recuperação estrutural - a qual exige outro tipo de técnica muito diferenciada da mera construção. Assim os dois serviços tratam de coisas distintas e exigem técnicas muito distantes entre si, ALÉM DA ÁREA EXECUTADA SER SIGNITIFICAMENTE MENOR QUE A EXIGIDA.
20.	Essa pretensa irregularidade no atestado do Banco do Brasil também fora objeto de contestação da empresa Adtel Tecnologia Eireli (peça 5) .
Contrarrazões da empresa Climática Engenharia Eireli (peça 7, p. 2) 
21.	A Climática considerou inexistir. no termo de referência à peça 3, p. 21-116, qualquer tipo de previsão de que haverá serviço de recuperação estrutural em elementos de concreto. No seu entendimento, não poderia mesmo haver referência a serviço dessa natureza, porque escaparia ao escopo de manutenção predial. Compreendeu que, se houvesse a previsão de recuperação estrutural com área mínima de 2.000 m2, então o termo de referência deveria prever pelo menos 4.000 m2 desse serviço, conforme orientação do TCU, segundo a qual a Administração pode solicitar dos licitantes a comprovação de terem executado pelo menos 50% dos itens de maior relevância.
22.	De todo modo, a Climática afirmou ter executado serviços de manutenção na sede do Incra em Brasília, edificação com 50 anos de idade e com variadas patologias estruturais, não descritos nos atestados face à quantidade elevada de intervenções que, se relatadas, "fariam um documento com quantidade significativa de páginas". 
23.	Contrariamente ao que apontaram as recorrentes, a Climática afirmou que, nas obras da agência do Banco do Brasil, executou intervenções de diversas naturezas (muro de arrimo, impermeabilização de alicerce, pavimentação com concreto estampado, chapisco, reboco etc.) que totalizariam muito mais do que os 2.000 m2 exigidos no Pregão Eletrônico 1/2021. 
Decisão do pregoeiro
24.	 Após destacar o princípio da vinculação ao instrumento convocatório, que impõe "à Administração e aos licitantes a observância das normas estabelecidas no Edital, sem deixar de sopesar, dentre outros, o julgamento objetivo, a isonomia e a seleção da proposta mais vantajosa, conforme acórdãos do TCU" (peça 10, p. 9) , o pregoeiro endossou às contrarrazões da empresa Climática.
Análise
25.	Sobressai-se no termo de referência à peça 3, p. 21-116 que o objeto da licitação tem a natureza de serviço comum de engenharia. Dessa maneira, relativamente a reparos estruturais, é de se supor que as intervenções que porventura vierem a ser feitas não se revestirão de maior complexidade técnica a ponto de obrigar a contratação de empresa especializada em correções de patologias estruturais sensíveis. Seria necessário, então, autuar certame licitatório específico para essa finalidade, destinado a um mercado voltado exclusivamente para reparos estruturais.
26.	A descrição genérica do item 9.11.2.1.5 do instrumento convocatório (serviços de recuperação estrutural em elementos de concreto em área mínima de 2.000 m2) não faz referência a elementos tridimensionais (medidos normalmente em metros cúbicos e não em metros quadrados) , nem a situações específicas, mas a elementos bidimensionais, daí porque não há que se falar em reparos em colunas ou vigas, habitualmente mensuradas em metros cúbicos. 
27.	O item 9.11.2.1.5, na verdade, destaca a necessidade de comprovação de recuperação de elementos onde se sobressaem duas dimensões (superfícies planas, a exemplo de pisos e paredes) . Portanto, o atestado fornecido pela empresa Climática à peça 13 atende às exigências do instrumento convocatório, posto que ali há inúmeros serviços em elementos bidimensionais.  
Do pedido de cautelar
28.	O representante pleiteou do Tribunal o deferimento de medida cautelar no sentido de suspender todos os efeitos da habilitação da empresa Climática Engenharia Eireli.
Análise
29.	Consoante o art. 276 do Regimento Interno/TCU, o Relator poderá, em caso de urgência, de fundado receio de grave lesão ao Erário, ao interesse público, ou de risco de ineficácia da decisão de mérito, de ofício ou mediante provocação, adotar medida cautelar, determinando a suspensão do procedimento impugnado, até que o Tribunal julgue o mérito da questão. Tal providência deverá ser adotada quando presentes os pressupostos do fumus boni iuris e do periculum in mora.
30.	A análise dos elementos apresentados pelo representante, revelou não haver os pressupostos acima mencionados e que a classificação da proposta da empresa Climática Engenharia Eireli, no que concerne às irregularidades denunciadas, não merece reparos.
31.	Não existindo os pressupostos do fumus boni iuris e do periculum in mora, deixa-se de acolher a proposta de medida cautelar inaudita altera parte,  
CONCLUSÃO
32.	O documento constante da peça 1 deve ser conhecido como representação, por preencher os requisitos previstos nos arts. 235 e 237, inciso VII do Regimento Interno/TCU, art. 9º da Lei 10.520/2002 e art. 113, § 1º, da Lei 8.666/1993 e no art. 103, § 1º, da Resolução TCU 259/2014. 
33.	No que tange ao requerimento de medida cautelar, inaudita altera parte, entende-se que este não deve ser acolhido, por não estarem presentes nos autos os requisitos do fumus boni iuris e do periculum in mora.
34.	Diante dos fatos apurados, concluiu-se pela improcedência da presente representação, razão pela qual se proporá o seu arquivamento.
PROPOSTA DE ENCAMINHAMENTO
35.	Ante todo o exposto, submetem-se os autos à consideração superior, propondo:
	a) conhecer da presente representação, satisfeitos os requisitos de admissibilidade previstos nos arts. 235 e 237, inciso VII do Regimento Interno/TCU, art. 9º da Lei 10.520/2002 e art. 113, § 1º, da Lei 8.666/1993 e no art. 103, § 1º, da Resolução TCU 259/2014, para, no mérito, considerá-la improcedente; 
b) indeferir o requerimento de medida cautelar, inaudita altera parte, formulado pela empresa Engemil - Engenharia, Empreendimentos, Manutenção e Instalações (CNPJ 04.768.702/0001-70) , tendo em vista a inexistência dos pressupostos necessários para sua adoção;
	c) comunicar à Fundação Oswaldo Cruz e ao representante a decisão que vier a ser adotada neste processo;
	d) arquivar os presentes autos, nos termos do art. 237, parágrafo único, c/c o art. 250, inciso I, do Regimento Interno/TCU.	"
4.	É o Relatório.

Karina Bronzon de Castilho (OAB/DF 20971).

Não atuou.

REPRESENTAÇÃO COM PEDIDO DE MEDIDA CAUTELAR. FUNDAÇÃO OSWALDO CRUZ. PREGÃO ELETRÔNICO 1/2021. SERVIÇOS DE MANUTENÇÃO PREVENTIVA E CORRETIVA DOS BLOCOS DA GERÊNCIA REGIONAL EM BRASÍLIA/DF. ATESTADOS APRESENTADOS PELA EMPRESA VENCEDORA PARA FINS DE HABILITAÇÃO. CONHECIMENTO. INDEFERIMENTO DO PEDIDO DE CAUTELAR. IMPROCEDÊNCIA. CIÊNCIA. ARQUIVAMENTO.

REPRESENTAÇÃO (REPR)

Secretaria de Fiscalização de Infraestrutura Urbana (SeinfraUrb).

Relato o presente processo em razão de sorteio realizado nos termos do art. 18-B da Resolução-TCU 175/2005.	
2.	Conforme assentado no relatório precedente, trata-se de representação, com pedido de medida cautelar, formulada por Engemil - Engenharia, Empreendimentos, Manutenção e Instalações, em razão de possíveis irregularidades no Pregão Eletrônico 1/2021, promovido pela Fundação Oswaldo Cruz (Fiocruz) , que objetivou a contratação de empresa para prestar serviços permanentes de operação e manutenção preventiva e corretiva dos blocos da gerência regional em Brasília/DF, no valor estimado de R$ 1.491.954,62/ano.
3.	A representante insurgiu-se contra a habilitação da empresa vencedora do certame (Climática Engenharia Eireli) , sob a alegação de que os atestados apresentados pela empresa não teriam observados os itens 9.11.2.1.3 e 9.11.2.1.5 do edital:
.
4.	Após exame técnico dos autos, a SeinfraUrbana propôs conhecer da representação, indeferir o pedido de medida cautelar e, no mérito, considerá-la improcedente (peças 19 e 21) .
5.	Razão assiste à unidade técnica.
6.	A representação há de ser conhecida pois satisfeitos os requisitos de admissibilidade previstos nos arts. 235 e 237, inciso VII do Regimento Interno/TCU, art. 9º da Lei 10.520/2002 e art. 113, § 1º, da Lei 8.666/1993 e no art. 103, § 1º, da Resolução TCU 259/2014.
7.	Atinente ao mérito, observo que não foi demonstrado eventual descumprimento dos itens 9.11.2.1.3 e 9.11.2.1.5 do edital.
8.	Com efeito, apesar de o atestado emitido pelo Incra referente ao item 9.11.2.1.3 (análise termográfica em barramentos elétricos) não mencionar a expressão "barramento", a deixa subentendida "na referência à análise termográfica nos quadros elétricos nas dependências do Incra em Brasília", conforme exposto pela unidade técnica.
9.	A propósito, colaciono trecho do atestado exarado pelo Incra em que a entidade confirma que a licitante realizou análise de termografia nos quadros elétricos da edificação (peça 12, p. 11) :
 
10.	Improcedente a representação, portanto, neste particular.
11.	No que se refere ao item 9.11.2.1.5 do edital (recuperação estrutural em elementos de concreto em área mínima de 2.000 m2) , consigno que o atestado emitido pelo Banco do Brasil (peça 13) também se coadunou com o exigido pelo instrumento convocatório.
12.	A representante defendeu que o documento não poderia ser aproveitado por se referir à construção de pilares e vigas de concreto estrutural dosado e não a serviços de recuperação estrutural.
13.	Sucede, contudo, que, conforme explicitado pela SeinfraUrbana, a "descrição genérica do item 9.11.2.1.5 do instrumento convocatório (serviços de recuperação estrutural em elementos de concreto em área mínima de 2.000 m2) não faz referência a elementos tridimensionais (medidos normalmente em metros cúbicos e não em metros quadrados) , nem a situações específicas, mas a elementos bidimensionais, daí porque não há que se falar em reparos em colunas ou vigas".
14.	Destarte, considero igualmente improcedente a representação neste ponto.
15.	Conseguintemente, indefiro o pedido de medida cautelar em face da improcedência do pleito.
16.	Ante o exposto, acolho a instrução da unidade técnica, cujos fundamentos integram as presentes razões de decidir, e VOTO no sentido de que seja adotado o Acórdão que ora submeto a este Plenário.
TCU, Sala das Sessões, em 29 de setembro de 2021.
RAIMUNDO CARREIRO 
Relator